【裁判字號】    99,上更(二),21
【裁判日期】    990625
【裁判案由】    殺人
【裁判全文】
臺灣高等法院花蓮分院刑事判決      99年度上更(二)字第21號
上  訴  人
即  被  告  甲○○
選任辯護人  林國泰律師
上列上訴人因殺人案件，不服臺灣花蓮地方法院95年度重訴字第
9號中華民國96年3月21日第一審判決（起訴案號：臺灣花蓮地方
法院檢察署95年度偵字第51573號），提起上訴，本院判決後，
經最高法院第二次發回更審，本院更為判決如下：
    主  文
原判決撤銷。
甲○○傷害人之身體，因而致人於死，免刑。
    事  實
一、甲○○與越南籍女子阮氏水為男女朋友關係，兩人同居在甲
    ○○位於花蓮縣花蓮市○○○路3號7樓之1的租屋處，因另有
    男子黃翔鴻欲追求阮氏水，並於95年9月22日下午6時持花束
    至上址欲贈與阮氏水時，恰在電梯口巧遇甲○○，甲○○乃
    諉稱阮氏水不在家，黃翔鴻猶不死心，仍跟隨甲○○至上址
    門口，發現是阮氏水前來開門，自覺遭受甲○○欺騙，且經
    甲○○當場告以：「不要再來打擾，趕快回去！」等語，心
    中更生不滿，兩人此時已生嫌隙。黃翔鴻於翌日上午6時許
    ，致電阮氏水時，聽聞甲○○之聲音而發現甲○○亦在該處
    ，竟心生醋意，旋即攜尖刀1把至上址電梯旁等候，迄同日
    上午7時許，甲○○自外購買早餐而從前揭大樓7樓電梯口走
    出時，黃翔鴻隨即持該尖刀衝撞攻擊甲○○，甲○○因猝不
    及防，致其右側腋下遭刺及，並因此跌坐在地，此時黃翔鴻
    仍持續持刀朝甲○○胸部、腹部、背部刺殺，致甲○○受有
    前胸及後背多處穿刺傷、右側第11肋骨骨折、右側血胸、肝
    臟穿刺傷等傷害，甲○○面對此現實不法之侵害，為防衛自
    己生命、身體之安全，乃與黃翔鴻拉扯，欲將該尖刀奪下，
    於奪刀過程中，尖刀傷及黃翔鴻之左額、下巴，致黃翔鴻受
    有左額太陽穴前切削刀傷7乘3公分、下巴正中央表淺切劃傷
    1公分，黃翔鴻於此拉扯過程中，一時重心不穩跌趴在地，
    甲○○趕緊壓住黃翔鴻背部，並咬住黃翔鴻之右上臂外側，
    黃翔鴻因疼痛鬆開持刀之右手，甲○○立時以右手奪得該刀
    ，甲○○因已身受重傷、漸感虛弱，為免再遭黃翔鴻攻擊，
    乃基於普通傷害之犯意，持刀自被壓制之黃翔鴻背部左肩胛
    骨下方斜上刺入，黃翔鴻掙扎起身逐漸面向甲○○之過程中
    ，甲○○為防衛其生命、身體安全，不得不接續同一普通傷
    害犯意再持尖刀自黃翔鴻頭部正中頂枕交界處、右顳頂交界
    處、左上臂外側刺入，致黃翔鴻受有左肩胛骨下方長3公分
    右上斜穿刺傷、頭部正中頂枕交界處長3公分利器傷、右顳
    頂交界處4公分利器傷、左上臂外側3乘0.7公分穿刺傷，且
    其右上臂外側有明顯的牙印痕，黃翔鴻受此等傷害後，仍欲
    反擊奪刀，甲○○值此不法侵害尚屬存在之際，雖客觀上非
    無預見以刀刺入人體胸部極可能發生死亡之結果，而可能有
    過當防衛之虞，惟因身受重傷、身體虛弱，為免再度受黃翔
    鴻殺害，不得不再出手防衛，乃接續基於普通傷害之犯意，
    於雙方動態纏鬥中，持刀刺入黃翔鴻左胸深及胸腔，切劃及
    黃翔鴻之右胸，致黃翔鴻受有左胸長3公分、深7公分之穿刺
    傷，及右胸長0.5公分之細小表淺切劃傷而防衛過當，黃翔
    鴻於左胸受此致命一擊、性命垂危之際，立即返身自該大樓
    7樓樓梯口往下逃命，然終在1樓樓梯口因左胸刀傷已深及右
    心室，致其心包出血填塞而傷重死亡，甲○○則於黃翔鴻離
    開案發現場後，立時遭甫搭乘電梯上樓之阮氏水表妹陳氏美
    幸發覺其正全身流血，而由阮氏水、陳氏美幸緊急將其送醫
    急救，始倖免於死，嗣為警據報查獲，並在停放於前開大樓
    門口之機車置物籃內扣得前揭尖刀1把。
二、案經花蓮縣警察局花蓮分局移送臺灣花蓮地方法院檢察署檢
    察官偵查起訴。
    理  由
甲、證據能力方面
一、按刑事訴訟法第159條第1項規定：「被告以外之人於審判外
    之言詞或書面陳述，除法律有規定外，不得作為證據」其立
    法意旨，乃在於確保被告之反詰問權。同法第159條之5第1
    項規定「被告以外之人於審判外之陳述，雖不符前4條之規
    定（同法第159條之1至第159條之4），而經當事人於審判程
    序同意作為證據，法院審酌該言詞陳述或書面作成時之情況
    ，認為適當者，亦得為證據」同法第2項規定「當事人、代
    理人或辯護人於法院調查證據時，知有刑事訴訟法第159條
    第1項不得為證據之情形，而未於言詞辯論終結前聲明異議
    者，視為有前項之同意」其立法意旨，則在於確認當事人對
    於傳聞證據有處分權，得放棄反對詰問權，同意傳聞證據可
    作為證據；但因我刑事訴訟法尚非採徹底之當事人進行主義
    ，乃又限制以法院認為適當者，始得為證據。因此，當事人
    同意或依法視為同意某項傳聞證據作為證據使用者，實質上
    即表示有反對詰問權之當事人已放棄其反對詰問權，如法院
    認為適當，不論該傳聞證據是否具備刑事訴訟法第159條之1
    至第159條之4所定情形，均容許作為證據（最高法院97年度
    台非字第5號判決參酌）。
二、查本案檢察官、被告及辯護人於原審審理及本院準備程序及
    審理中，就本案卷內各人證、書證之證據能力均未爭執，復
    且同意其證據能力（見原審卷第20頁、本院97年度上更一字
    第1號卷〈下簡稱更一審卷〉第27頁、本院99年度上更二字
    第21號卷〈下簡稱本審卷〉第38頁），且迄於本院本審言詞
    辯論終結前，亦未就本院所調查之證據主張有刑事訴訟法所
    定不得為證據之情形，是應認渠等已同意本案卷內資料均得
    作為本案證據，則揆諸上開說明，經本院審酌後，認卷內證
    據資料並無違法取證或證據力明顯偏低等其他不適當之情形
    ，是本案中經本院合法調查之證據，均應有證據能力，合先
    敘明。
乙、實體方面
一、本院認定犯罪事實所憑證據及理由
(一)訊之被告甲○○就被害人黃翔鴻為追求其女友阮氏水，曾於
    案發前一天在其居所前，遭其出言要求不要再來打擾，而黃
    翔鴻於案發時時間，在上開地點持尖刀對其攻擊，致其受有
    上開傷害，其為求防衛，乃奪刀攻擊被害人黃翔鴻，最後被
    害人黃翔鴻受有前揭傷害，並因左胸刀傷深及右心室，致心
    包出血填塞而傷重死亡等事實供認不諱（原審卷第21頁、本
    院本審卷第38頁），核與證人阮氏水於警詢、偵查及原審證
    述情節相符（警卷第13頁至第15頁、相驗卷第30頁至第31頁
    反頁、原審卷第50頁至第54頁），並有檢察官相驗筆錄及勘
    驗筆錄各1份、相驗屍體證明書1份、驗斷書1份、法務部法
    醫研究所（95）醫鑑字第1910號鑑定書1份、現場照片8張、
    攝有扣案尖刀外觀之照片2張、相驗照片37張在卷可稽（附
    於相驗卷第23頁至第26頁、第40頁至第79頁），復有尖刀1
    把扣案可佐，足認被告此部分自白與事實相符，堪以採信。
(二)惟被告否認其有致被害人黃翔鴻於死之犯行，除於歷審中辯
    稱：伊於案發當天早上載阮氏水的表妹陳氏美幸回到上開租
    屋處，陳氏美幸在1樓買早餐，伊就先坐電梯到7樓，電梯門
    一打開，黃翔鴻就從右邊撞伊，伊被撞倒跌坐在地上後，發
    現右側腋下有一個刀傷，此時黃翔鴻還繼續持刀往伊的胸部
    、腹部攻擊，伊捉住黃翔鴻的手站起來，當時刀還在他手上
    ，伊持續的推擠、拉扯，黃翔鴻為了擺脫伊的手，就將刀鋒
    朝向他自己，伊向他施力，刀子就先刺到他的左上臂，再刺
    到他的左胸，但伊如此施力的目的，只是要阻擋刀子朝伊攻
    擊，不是要讓刀子刺入黃翔鴻，黃翔鴻後來跌倒在樓梯口趴
    著，因為伊沒有力量扯下他的刀子，所以就咬他的手，然後
    搶下他的刀，後來伊與黃翔鴻都站起來，黃翔鴻背對樓梯，
    仍然做出要往前攻擊的樣子，伊就持刀對他揮舞以防他攻擊
    ，當時他頭部的傷可能是這時造成，不到一分鐘，他就轉身
    向樓梯逃跑到一樓，陳氏美幸看到伊的情形就呼救云云。於
    本院本審並辯以：伊未壓在被害人背上，伊不能確定是否從
    他背部刺一刀云云。其選任辯護人並以：被告係先遭被害人
    黃翔鴻以尖刀刺殺七刀，受到前胸及後背多處穿刺傷、右側
    第11肋骨骨折、右側血胸及肝臟穿刺傷等嚴重傷害，顯見被
    害人應有置被告於死之意，被告面對此不法侵害，為防衛己
    身之生命、身體權，自有奪刀反刺被害人之必要，而雖被告
    嗣自被害人手中搶得尖刀，然被害人仍欲奪刀已遂行殺害被
    告之目的，而依被害人所受之傷勢以觀，被告在身受重傷之
    危急情況，若由被害人奪回尖刀，必遭殺害，且二人在纏鬥
    移動情況下，實難苛求被告於抵抗被害人攻擊之時，能準確
    判斷尖刀會傷及被害人之部分，被告所為防衛手段應屬合法
    ，並無超越其防衛必要之程度，依刑法第23條規定，係屬不
    罰之行為，惟如仍認被告之行為有防衛過當，請考量被告是
    在遭突如其來之嚴重殺傷，在生死存亡一瞬間且唯以活命之
    前提下，誤罹本案，且被告猶呼叫救護車讓被害人送醫，復
    已於96年7月16日與被害人家長達成民事和解賠償新台幣（
    下同）70萬元，顯見被告犯後態度甚佳，能依刑法第23條但
    書規定予以免除其刑等語置辯。
(三)本案爭點厥為：1.被告是否有持刀朝被壓制的被害人黃翔鴻
    背部左肩胛骨下方斜上刺入？是否持刀刺入被害人的左肩胛
    骨，是否在拉扯中被害人黃翔鴻遭自己刺傷？被告是否有壓
    制被害人？2.被告有無持刀刺入黃翔鴻左胸切劃及黃翔鴻的
    右胸？3.被告有無在被害人由7樓樓梯口往下走的時候往被
    害人背部刺一刀？4.被告如有持刀刺被害人的行為，是否有
    殺人或傷害之故意？是否屬於正當防衛？有無防衛過當？
(四)經查：
  1.關於被告遭被害人持刀刺中右側腋並遭被害人繼續持刀攻擊
    後，被告即抓住被害人之手，被害人於與被告推擠、拉扯間
    跌趴於樓梯口，被告即壓在被害人背上，咬其手臂，並奪取
    被害人所持尖刀乙情，業據被告於原審審理中供認在卷（原
    審卷第62頁），並與被害人所受傷勢相符（詳後述），是被
    告於本院本審所辯於被害人跌趴在地時，伊未壓制其身云云
    ，並非可採，合先說明。
  2.又，本件鑑定人即法醫師陳明宏於原審證稱：本件死者黃翔
    鴻的解剖鑑定是伊負責，死者傷勢主要是左前胸部的致命傷
    ，那是穿刺銳器傷，深度約有7、8公分，但銳器刺入傷的深
    度達7、8公分，其實不用太大的力氣，因為要看使用的器械
    ，只要能穿刺過組織就可以刺入，死者的左前胸被穿刺進入
    胸腔以後，刺穿心包及心室壁，造成心包填塞致死，其他還
    有左上手臂、背部、左前額、頭頂都有刀傷。背部的穿刺傷
    深度大約也是7、8公分，造成左肺葉的破損，死者左上臂的
    刀傷與其胸部的傷口是相同的兇器形狀，也是銳器刺傷，深
    度大約為5公分，這不算是防禦傷，因為防禦傷大多在手掌
    或指節。（問：依照鑑定報告，死者的頭頸部有4個刀傷，
    分別為左額、下巴、頭部正中頂枕交界處、右顳頂交界處，
    且是不同姿勢造成的刀傷，為何如此？）這可能是因為死者
    有劇烈掙扎的狀態，所以造成的傷勢不是很集中，可能因為
    死者扭動的時候造成切傷，這表示死者當時還有掙扎運動抵
    抗的能力；死者的左前胸被刀子刺入後，因為已刺入心包，
    所以大概幾分鐘至10幾分鐘內就會死亡，至於他背部的穿刺
    傷，如果延遲半小時到1小時就醫，可能會因為失血過多死
    亡，但死者前胸的致命傷已經導致他大量出血。本件依照死
    者受傷的部位，可以肯定他頭頂及背部的刀傷不可能是死者
    自己刺入，一定是被告1人持刀，至於下巴及左前胸部位則
    不能排除死者持刀刺入的可能，但伊認為頭頂及背後的刀傷
    是在前胸的刀傷之前，左前胸的刀傷是最後發生，因為死者
    頭頂及背後受傷時，還有反抗能力，左前胸的傷是致命傷，
    死者該部位受傷後會因此沒有反抗能力；本件死者所受都是
    銳器傷，且該等銳器傷都是在5分鐘至10分鐘之間發生的，
    所以單純就傷口的變化來說，沒有辦法判斷何部位先受傷，
    但其之所以做上開認定，係從傷勢的後果來看，因為左前胸
    的傷使死者喪失抵抗能力，亦即幾秒鐘到1分鐘內，會因為
    失血導致失去運動能力，死者自此沒有辦法抵抗，自然沒有
    辦法造成被告腹部的傷勢，且死者頭部、背部、手臂的傷勢
    分佈較為凌亂，顯示死者受上開其他部位傷害時仍然有抵抗
    能力，所以前胸的刺傷應該是最後發生的，這是由傷勢會造
    成什麼樣的後果來判斷。（問：如果人的腹部中了幾刀以後
    ，是否還能強而有力的刺穿別人？）腹部受傷要看當時受傷
    程度，如果傷及腸子等，會造成內部器官晃動，仍有行動能
    力，但如果傷到肝、脾、腹主動脈，會使傷者失去行動能力
    ，如果刺進胸部，比較可能會有氣胸的結果，會比較喘，但
    還是有運動能力，刺傷他人的能力還有。（問：背部穿刺傷
    傷及左肺葉的情況是否嚴重？）肺臟的穿刺造成局部出血後
    ，肺葉失去壓力支撐而倒下來，亦即肺部的空氣因為刺入的
    刀傷，造成肺氣體外漏到胸腔，無法形成肺葉膨脹的負壓，
    所以造成肺葉的塌陷，此時死者只剩右肺葉可以呼吸，這會
    造成防禦力的降低，但不會造成完全不能運動，胸腔裡面也
    有部分出血，這出血有可能是因為肺葉及心包填塞造成，所
    以左肺葉的刀傷不是致死的刀傷，依照伊的推測，左前胸的
    刺傷是在背部的刺傷之後，且參照被告是1人持刀刺傷死者
    背部，所以在死者被刺傷左前胸之前，被告應該已經1個人
    掌握該把刀。（問：死者左前胸的傷勢，是否有可能是被告
    與死者奪刀時造成？）伊認為可能性較低，因為左前胸的刀
    傷是失去行動能力的外傷，死者還有其他位置的刀傷是自己
    無法造成的，而這些刀傷造成的原因應該是被告已經拿到刀
    子，且這些其他的刀傷又是在死者左前胸刀傷發生之前，所
    以伊認為被告與死者奪刀造成左前胸刀傷的可能性較低。（
    問：依死者左前胸的傷勢來看，假設被告拿到刀後，死者又
    去搶刀，被告是否要有一定的力氣推向死者，才可造成穿刺
    傷？）是的，如果只是左右方向的移動，只會造成表淺的傷
    ，但死者是受穿刺傷，在搶刀時應該是死者受到對方一定的
    推力，且刀尖朝向死者才會造成。（問：有無可能左前胸的
    傷勢已經造成後，其他的傷如頭部、背部才由被告刺入？）
    可能性比較低，因為被告要改變他的位置，或是將死者翻身
    才有可能造成等語綦詳（詳原審卷第41頁至第50頁）。
  3.綜合上開鑑定人陳明宏所證內容及被告所辯案發經過，本院
    得以判斷如下：被害人黃翔鴻所受左額太陽穴前切削刀傷
    7乘3公分、下巴正中央表淺切劃傷1公分，其傷勢不僅分佈
    較為凌亂，且其刀傷型態並非穿刺傷，而係切削傷、切劃傷
    ，顯見被害人黃翔鴻受此兩部分傷害時，正與被告有一番激
    烈的纏鬥，且刀子並非全由被害人黃翔鴻或被告掌控，其刀
    尖始未正中穿刺被害人黃翔鴻之頭部，故此被害人黃翔鴻受
    傷之階段，應屬被告甫遭被害人黃翔鴻攻擊後，被告之反撲
    奪刀、用以防衛其生命、身體之階段。參酌上揭所認定被
    告於被害人黃翔鴻曾跌趴在地，即壓制被害人黃翔鴻，並咬
    住被害人黃翔鴻之右上臂外側，致其能奪得尖刀之經過，及
    輔以被害人黃翔鴻右上臂外側有明顯牙印痕，及其受有背部
    左肩胛骨下方長3公分右上斜穿刺傷、頭部正中頂枕交界處
    長3公分利器傷、右顳頂交界處4公分利器傷之事實，再依照
    鑑定人陳明宏證述上開3個部位的傷勢所在處，完全不可能
    由被害人黃翔鴻施力造成，且要造成被害人黃翔鴻之背部右
    上斜穿刺刀傷，依照人體力學來說，應係被告將被害人黃翔
    鴻背部壓制時，被告持刀略微朝上的刺向被害人黃翔鴻背部
    所致，而要造成被害人黃翔鴻頭部正中頂、右顳頂交界處的
    刀傷，必然係被告在上，被害人黃翔鴻在下所致；堪認被害
    人黃翔鴻於案發時，經歷前開第階段之刀傷後，確實曾跌
    趴在地，且遭被告壓制、咬傷右上臂外側後，尖刀即為被告
    掌控，被告出於防衛，立即持刀自被壓制之被害人黃翔鴻背
    部左肩胛骨下方斜上刺入，被害人黃翔鴻掙扎起身，然未完
    全站直時，又遭較早起身之被告朝其頭部正中頂枕交界處、
    右顳頂交界處刺入，被害人黃翔鴻始會有上開傷勢。承
    所述內容，被害人黃翔鴻背部之刀傷既係遭被告斜上刺入，
    自不可能是如被告所述，是在兩人都起身後，被告朝轉身要
    下樓的被害人黃翔鴻背後刺入，蓋依人體力學來說，被告若
    是此時才造成被害人黃翔鴻背部刀傷，其施力方向應係向下
    刺入，較能施力，故被告此部分所辯並不能採。被害人黃
    翔鴻左上臂外側所受3乘0.7公分的穿刺傷，參酌其受傷部位
    ，客觀上亦屬較難由被害人黃翔鴻自己施力或其持刀時，遭
    被告施力造成之傷處，故該處傷勢經評斷，亦應係被告獨立
    所造成，而被害人黃翔鴻之左上臂外側，恰與站姿對立之被
    告持刀右手相對，堪認該處成傷之時間，係在被害人黃翔鴻
    頭部正中頂枕交界處、右顳頂交界處受傷後，其已完全站立
    時，遭被告刺傷所致。至於被害人黃翔鴻之致命傷，亦即
    其左胸長3公分、深7公分之穿刺傷，參照鑑定人陳明宏證述
    該處一旦受傷後，將使被害人黃翔鴻於1分鐘內喪失行動能
    力等語，顯見該處刀傷應均在前揭刀傷之後，蓋若此部分刀
    傷發生在前，被害人黃翔鴻受此致命刀傷後，既已立時將喪
    失行動能力，焉有可能再為抵抗，致其其餘傷勢分佈如此凌
    亂之理？且被害人黃翔鴻受此部位傷勢後，隨即從7樓樓梯
    口逃命至1樓時，氣絕身亡，若被害人黃翔鴻受此部位傷勢
    後，才受前揭其餘部位的刀傷，殊難想像被害人黃翔鴻還有
    何能力自7樓逃抵1樓；堪認此部位刀傷，確實係被害人黃翔
    鴻最後階段遭攻擊之部位，而與該部位相近之右胸長0.5公
    分之細小表淺切劃傷，應係此時遭被告無意中一併劃及，故
    被告辯稱該致命傷是其遭被害人黃翔鴻刺傷及撞倒後，為了
    要搶刀而雙手握住被害人黃翔鴻手，被害人黃翔鴻為了要擺
    脫其雙手，始會將刀鋒朝向他自己，因其往前施力，刀子才
    會刺到被害人黃翔鴻之左前胸云云，尚非實情。是本件被害
    人黃翔鴻所受致命之傷勢，應係被告基於故意之犯意持刀刺
    入該部位，而非被害人黃翔鴻自身所造成，應可是認。
(五)按殺人與傷害致人於死之區別，應以加害人有無殺意為斷，
    不以兇器種類及傷痕之多寡為絕對標準，亦不能因與被害人
    素不相識，原無宿怨，事出突然，即認為無殺人之故意又下
    手之情形如何，於審究犯意方面，為重要參考資料，故認定
    被告是否有殺人犯意，自應審酌當時情況，視其下手之輕重
    、加害之部位等，以為判斷之準據（最高法院97年度台上字
    第2517號判決參酌）。查依卷附測量相片所示，本件扣案之
    尖刀1把，刀刃長20公分，且被告先遭被害人黃翔鴻以該尖
    刀刺及，對該尖刀之尖銳程度，具有相當之殺傷力，固應有
    認識，然被告於本案發生時甫步出7樓電梯，即遭被害人黃
    翔鴻衝撞及以尖刀刺擊，致被告受有前胸及後背多處穿刺傷
    、右側第11肋骨骨折、右側血胸、肝臟穿刺傷等傷害之事實
    ，有診斷證明書1紙在卷可稽，是以被告於案發時受傷程度
    甚重，且依被害人黃翔鴻下手之部位在被告之胸部、腹部以
    觀，被害人黃翔鴻似有置被告於死之意，被告受有此等嚴重
    傷勢，身體已然相當虛弱，其面對此現時之不法侵害，為防
    衛己身之生命、身體權，自有奪刀反制被害人黃翔鴻之必要
    ，而被告雖奪下尖刀，但依被告當時所受上開傷勢以觀，其
    意識應非清晰，其持尖刀反刺被害人黃翔鴻以求自保之行為
    ，於生命遭受急迫危害之瞬間，是否有生殺人之認識及犯意
    ，洵非無疑。復參諸被害人黃翔鴻於除致命傷外，其餘受傷
    部分並非致命之傷，此由上揭鑑定人陳明宏證述內容即明，
    再者被告於被害人跌趴倒地時，即壓制被害人黃翔鴻，並於
    奪取尖刀後，持刀自被壓制之被害人黃翔鴻背部左肩胛骨下
    方斜上刺入，被害人隨後又掙扎起身等情，復據本院認定如
    上，是被告如有殺人之犯意，於被害人跌趴在地而遭其壓制
    ，並已取得尖刀之時，當可藉此機會由被害人身體之要害猛
    刺以遂其殺人之目的，但被告並未如此作為，僅刺傷被害人
    左肩胛骨，益證被告並無置被害人於死之故意，其持刀刺傷
    被害人之目的，應僅在於迫使被害人無力再對其攻擊。至被
    告雖最後持刀刺入被害人黃翔鴻之左胸，致黃翔鴻受有左胸
    長3公分、深7公分之穿刺傷，被害人並固因此傷重死亡，然
    該穿刺傷之深度為7、8公分，其刺入無須太大的力氣，只要
    能穿刺過組織之銳器者就可刺入乙節，復據鑑定人陳明宏結
    證如上，是已難認被害人該致命之穿刺傷，係被告之故意猛
    力行為所致。況依鑑定人陳明宏前揭證述被害人於頭頂及背
    後受傷時，還有反抗能力，左前胸的傷是致命傷，死者該部
    位受傷後會因此沒有反抗能力等語，足認被告所辯被害人由
    跌趴之地上起身後仍欲奪取尖刀，其乃持刀與被害人纏鬥等
    情，尚堪採信。則被告於本身受有重傷之情況下與被害人纏
    鬥移動中，被告能否準確掌握及判斷尖刀會傷及被害人黃翔
    鴻何部位，洵非無疑，自難僅因被害人係因上開穿刺傷死亡
    ，即遽認被告具有殺人之故意。綜上，本諸罪疑唯輕之原則
    ，本件被告持刀刺傷被害人之行為，應認為僅具有普通傷害
    之犯意。又被害人黃翔鴻因受上開左胸長3公分、深7公分之
    穿刺傷，並左胸刀傷深及右心室，致其心包出血填塞而傷重
    死亡，既如前述，則被害人之死亡結果與被告之傷害行為間
    有相當因果關係亦明。
(六)次按刑法上之正當防衛以遇有現在不法之侵害為前提；而防
    衛行為，只以基於排除現在不法之侵害而不超越必要之程度
    為已足，不以出於不得已之行為為要件。再所謂正當防衛，
    只以出於防衛權利而對於現在不法之侵害皆在防衛權作用範
    圍以內，原不以侵害之大小與行為之輕重相權衡而有所變更
    ，縱使防衛行為超過必要程度，亦僅生防衛過當問題，尚不
    能認非防衛之行為；而防衛行為是否過當，須就實施防衛行
    為是否超越其必要之程度而定；再防衛行為是否超越必要之
    程度，亦須就實施時之情節而為判斷，不能專以侵害行為之
    大小、輕重及侵害與防衛之法益重輕為判斷標準（最高法院
    26年渝上字第1520號、18年上字第1469號、19年上字第1177
    號、28年上字第3115號判例參照）。經查：被告案發時係先
    遭被害人黃翔鴻衝撞及以尖刀刺擊，致被告受有前胸及後背
    多處穿刺傷、右側第11肋骨骨折、右側血胸、肝臟穿刺傷等
    傷害，其受傷程度甚重，被害人黃翔鴻似有置被告於死之意
    ，被告受有此等嚴重傷勢，身體已然相當虛弱，其面對此現
    時之不法侵害，為防衛己身之生命、身體權，自有奪刀反制
    被害人黃翔鴻之必要，均如前述，而被告於奪下尖刀後，雖
    已刺擊被害人黃翔鴻之背部左肩胛骨下方、頭部正中頂枕交
    界處、右顳頂交界處、左上臂外側，被害人黃翔鴻此際身手
    亦雖不若之前靈活，但其仍有能力反抗，面對被告仍作勢攻
    擊之舉，其對被告所為不法侵害自尚屬存在，而被告對此現
    實不法侵害尚未過去之際，因於己身受重傷、身體虛弱，為
    免再度受黃翔鴻殺害，為求防衛其生命、身體權，雖仍有不
    得不再出手防衛之必要，然主觀上雖無置被害人於死之犯意
    ，但客觀上對以刀刺入人體胸部極可能發生死亡之結果，及
    就其行為可能有過當防衛之虞，仍非不能預見，惟其仍接續
    基於普通傷害之犯意，於纏鬥中，持刀朝被害人黃翔鴻之身
    體要害即心臟部位刺入，其此部分防衛行為顯然已經逾越必
    要程度而有過當情形。被告辯稱伊未防衛過當云云，尚非可
    採。
(七)綜上所述，本件被告所為傷害致人於死之犯行，事證明確，
    堪以認定。
二、論罪及免刑之理由
(一)核被告所為，係犯刑法第277條第2項之傷害致死罪。起訴意
    旨認被告所為係犯刑法第271條第1項之殺人罪，尚有未洽，
    其起訴法條應予變更。
(二)又按對於現在不法之侵害，而出於防衛自己或他人權利之行
    為，不罰。但防衛行為過當者，得減輕或免除其刑，刑法第
    23條定有明文。查被告所為傷害致死犯行，係為排除被害人
    黃翔鴻對其生命、身體權之現在不法侵害，惟其防衛手段逾
    越必要之程度，屬防衛過當，業如前述，然審酌被告於本案
    發生時係先遭被害人黃翔鴻嚴重攻擊，並受有頗重之傷勢，
    於此生命存亡攸關之際，不得不出手防擊，並於兩人纏鬥游
    移中，未能準確掌握尖刀刺擊部位，因此行為過當而致被害
    人黃翔鴻死亡，衡諸當時情勢實難苛責，是本院認被告應依
    上揭刑法第23條但書規定免除其刑，以求事理之平。至扣案
    尖刀1把，係被害人黃翔鴻所有攜至本案現場，並非被告所
    有之物，礙難為沒收之諭知，附此敘明。
三、撤銷改判之理由
(一)原審認被告犯行明確予以論罪科刑，固非無見，惟查：被告
    為防衛之目的，而奪刀刺傷被害人黃翔鴻之行為，係基於普
    通傷害之犯意，業經認定如上，原審認被告所為係基於殺人
    犯意，尚有未洽；另被告之防衛行為雖屬過當，但衡諸其當
    時情勢，應得依刑法第23條但書規定免除其刑，復如上述，
    惟原審僅依同條但書規定減輕其刑，亦非允當。
(二)被告上訴意旨否認有防衛過當之情形，固為無理由，然原判
    決既有上揭瑕疵，仍無可維持，本院自應予撤銷改判。
據上論斷，應依刑事訴訟法第369條第1項前段、第364條、第299
條第1項前段、第300條，刑法第277條第2項、第23條但書，判決
如主文。
本案經檢察官朱秋菊到庭執行職務。
中    華    民    國    99    年    6    月    25    日
                  刑事庭審判長法  官  何方興
                              法  官  王紋瑩
                              法  官  許仕楓
以上正本證明與原本無異。
如不服本判決，應於收受送達後10日內向本院提出上訴書狀，其
未敘述理由者，並得於提起上訴狀後10日內向本院補提理由書（
均須按他造當事人之人數附繕本）「切勿逕送上級法院」。
告訴人或被害人如對於本判決不服者，應具備理由請求檢察官上
訴，其上訴期間之計算係以檢察官收受判決正本之日期為準。
中    華    民    國    99    年    6     月    25    日
                              書記官  陳有信

司法院資訊處製作；財團法人民間司法改革基金會備份。
